【裁判字號】    97,消債更,350
【裁判日期】    980730
【裁判案由】    聲請更生程序
【裁判全文】
臺灣高雄地方法院民事裁定           97年度消債更字第350號
聲  請  人  甲○○
上列當事人因消費者債務清理事件聲請更生，本院裁定如下：
    主  文
聲請人即債務人甲○○自中華民國九十八年七月三十日下午四時
起開始更生程序。
命司法事務官進行本件更生程序。
    理  由
一、聲請意旨略以：聲請人前於民國95年間依「中華民國銀行公
    會會員辦理消費金融案件無擔保債務協商機制」（下稱債務
    協商機制）向最大債權銀行即日盛國際商業銀行股份有限公
    司（以下稱日盛商銀）請求共同協商債務清償方案，並達成
    分期還款協議，同意自95年5月起，分120期，零利率，按月
    償還新臺幣（下同）21,908元。惟聲請人於瀚宇彩晶公司擔
    任技術員，每月薪資約25,000元，扶養2名小孩，分別為3歲
    、5歲，每月保母費10,000元，及尿布奶粉錢3,500元，及家
    用常常入不敷出，95年協商成立時，最大債權銀行並未考量
    聲請人實際之生活收支情形，聲請人僅能片面接受銀行所開
    之還款條件，而無協商之空間，聲請人以每月平均薪資25,0
    00元扣除基本生活開銷及扶養兩子女費用共6,000 元後（
    25,000-9,829-6,000=9,171），僅餘9,171 元，是有不能清
    償之事由。且聲請人於97年11月因公司結束高雄廠房營運，
    並於97年11月28日收到公司所發放之資遣費共計21,4541 元
    ，目前僅靠領取每月勞工失業補助金16,200元應付生活開銷
    ，已難以維持生活，終致聲請人勉力繳納數期協商款後，不
    得已於97年1 月即告毀諾。又聲請人於聲請前提出包括有擔
    保債權部分之債權人清冊，並以書面向最大債權銀行日盛商
    銀表明共同協商之意願，申請前置協商，但遭認不符法定申
    請資格而退件。聲請人既已不能清償債務，又無從再為協商
    ，又無擔保或無優先權之債務總額未逾1,200 萬元，復未經
    法院裁定開始清算程序或宣告破產，爰依法聲請更生等語。
二、按「債務人不能清償債務或有不能清償之虞者，得依本條例
    所定更生或清算程序，清理其債務」，消費者債務清理條例
    第3 條定有明文。法院審酌上開條文所謂「不能清償或有不
    能清償之虞」，自宜綜衡債務人全部收支、信用及財產狀況
    ，評估是否因負擔債務，而不能維持最基本之生活條件；所
    陳報之各項花費，是否確屬必要性之支出；如曾有協商方案
    ，其條件是否已無法兼顧個人生活之基本要求等情，為其判
    斷之準據。至聲請人前雖曾參與協商成立，但全體債權人及
    債務金額如已生變動，依消費者債務清理條例第151 條第1
    項之規定，債務人仍應踐行前置協商程序，始得聲請更生或
    清算。則此時關於更生或清算准駁所由判斷之基礎前提事實
    既有不同，同條第5 項但書所定債務人不能依原協商條件履
    行是否具有可歸責原因，即非法院應予審酌之事項，合先敘
    明。
三、本件聲請人於95年依「中華民國銀行公會會員辦理消費金融
    案件無擔保協商機制」與各債權銀行協商成立，當時積欠無
    擔保債務合計為2,628,962 元，每月應繳金額21,908元，惟
    於97年1 月起即未依約履行。嗣因無力清償，經提出包括有
    擔保債權人之全體債權人清冊，以書面向最大債權銀行請求
    前置協商，然遭不符協商資格為由而拒絕協商等情，業經聲
    請人陳報明確，並有協議書、無擔保債務還款計劃書、繳款
    明細、財團法人金融聯合徵信中心債權人清冊及日盛商銀退
    件通知附卷可憑。依前揭條文規定及說明，聲請人據以聲請
    更生，本院自應綜合聲請人目前全部收支及財產狀況，評估
    是否有「不能清償或不能清償之虞」之情，且此情形業使其
    陷於經濟上之困境時，法院始須准之進行更生或清算。
四、本件聲請人主張：伊於於瀚宇彩晶公司擔任技術員，每月收
    入扣除上開協商款21,908外，尚須支付個人生活開銷及扶養
    兩名幼兒之費用共6,000元後，已不敷支出高雄市個人最低
    之10,991元生活費用，而難以維持生活，經查：
（一）聲請人之目前尚欠金融機構無擔保消費借貸債務3,071,65
      8 元，有財團法人金融聯合徵信中心債權人清冊、債權人
      清冊、花旗（台灣）商業銀行函與日盛商銀函在卷可證（
      本院卷第32至36、54至174 、181 至208 頁）；另若依其
      陳稱所敘其以領取之資遣費214,541 元清償無擔保債務，
      則其所餘債務尚存2,857,117 元。（計算式：3,071,658-
      214,541=2,857,117）
（二）聲請人目前於瀚宇彩晶公司擔任技術員，名下有汽車一輛
      ，其於其95年、96年度總所得分別為360,396元、379,758
      元，其95年、96年平均月所得各約為30,033元、316,465
      元，97年2 月、4 月薪資所得各為26,399元、26,399元，
      則其97年度之平均每月所得26,399元等情，此有聲請人薪
      資扣繳憑單、財政部高雄市國稅局95及96年度綜合所得稅
      各類所得資料清單、財產歸屬資料清單及薪資條、聲請人
      戶籍謄本在卷足憑（卷6 、12、15至16、18至19頁）。
（三）聲請人主張需扶養兩名兒子曾竑勳（93年次生，5 歲）、
      曾竑祥（95年次生，3 歲），每月各支出3,000 元兩人共
      支出6,000 元，以其年齡而言，則聲請人主張每月扶養費
      6,000 元，金額與其子年齡所需花費相當，核屬必要，自
      堪信為真實。
（四）綜上所述，依聲請人97年平均每月收入26,399元為核算基
      礎，並參酌內政部公告之97年度高雄縣最低生活費每人每
      月9,829 元計算，其收入於扣除個人日常生活所需之必要
      費用9,829 、扶養費用6,000 元，僅餘10,570元（計算式
      ：26,399-9,829-6,000＝10,570），已無法履行協商款21
      ,908 元 ，則聲請人主張其毀諾不可歸責於己，應堪採信
      。又聲請人目前雖僅35歲，屬中壯之年，惟已於97年11月
      間遭受僱公司資遣，目前僅有每月勞工失業補助金16200
      元之收入，有離職證明、聲請人帳戶明細可證（本院卷第
      201 至215 頁），則扣除上開生活費用9829元及扶養子女
      費用6000元後，已所剩無幾，是其主張無法清償上開債務
      ，確有不能清償債務之情，應堪認定。準此，聲請人主張
      已不能清償債務，冀能重建更生等語，依所舉事證及本院
      調查結果，即無不合。
五、末按「法院開始更生程序之裁定，應載明其年、月、日、時
    ，並即時發生效力。」、「法院裁定開始更生或清算程序後
    ，得命司法事務官進行更生或清算程序，必要時得選任律師
    、會計師或其他適當之自然人或法人一人為監督人或管理人
    。」消費者債務清理條例第45條第1 項、第16條第1 項分別
    定有明文。本件聲請人與金融機構協商成立後，非因可歸責
    於己之事由而無法繼續履行，且依其目前收入及財產狀況，
    未償之債務應屬不能清償，有如上述。此外，亦查無聲請人
    有消費者債務清理條例第46條各款所定駁回更生聲請等事由
    ，有本院民事紀錄科查詢表及臺灣高等法院被告前案紀錄表
    在卷可憑。且聲請人既非從事營業活動而屬受薪之消費者，
    ，所負無擔保或無優先權之債務總額亦未逾1,200 萬元。從
    而，聲請人聲請更生，洵屬有據，應予准許，爰命司法事務
    官進行本件更生程序。
六、依消費者債務清理條例第11條第1 項、第45條第1 項、第16
    條第1 項，裁定如主文。
中    華    民    國    98    年    7     月    30    日
                  民事第三庭  法  官  朱玲瑤
上為正本係照原本作成。
本件不得抗告。
本裁定已於98年7月30日下午4時公告。
中    華    民    國    98    年    7     月  30      日
                              書記官  楊銘仁


司法院資訊處製作；財團法人民間司法改革基金會備份。
